【裁判字號】    96,重上更(一),156
【裁判日期】    970812
【裁判案由】    返還無權占有房屋等
【裁判全文】
臺灣高等法院民事判決             96年度重上更(一)字第156號
    上  訴  人  未○○○
                乙○○
                辛○○
    共      同
    訴訟代理人  毛國樑律師
    上  訴  人  戌○○○
                甲○○
                丙○○
                己○○
                戊○○
                卯○○
                酉○○
                申○○
                庚○○
    被上訴人    台北市政府環境保護局
    法定代理人  丁○○
    訴訟代理人  周幸樺律師
上列當事人間請求返還無權占有房屋等事件，上訴人對於中華民
國94年1月30日臺灣臺北地方法院93年度重訴字第206號第一審判
決提起上訴，經最高法院第一次發回更審，被上訴人並對上訴人
未○○○、乙○○、辛○○為訴之追加，復對上訴人全體為聲明
之擴張，經本院於97年7月22日言詞辯論終結，判決如下：
    主      文
一、上訴駁回。
二、原判決主文第二項所示金額，關於命上訴人給付部分，應更
    正為如附表一、二內「本院判決結果」欄中Ａ部分所示金額
    。
三、上訴人未○○○、乙○○、辛○○應分別將台北市○○區○
    ○段四小段二０二地號如複丈成果圖及附圖Ａ、Ｆ、Ｇ所示
    、面積各為五十四平方公尺、二十四平方公尺、五十五平方
    公尺土地返還被上訴人。
四、上訴人應各給付被上訴人如附表一、二內「本院判決結果」
    欄Ｂ部分所示金額。
五、被上訴人其餘擴張之訴駁回。
六、第一、二審（含追加及擴張之訴部分）及發回前第三審訴訟
    費用除確定部分外，由上訴人依附表三所示比例負擔，餘由
    被上訴人負擔。
    事實及理由
一、程序部分：
  (一)經查本件被上訴人法定代理人原為沈世宏，嗣於民國97年5
    月19日變更為丁○○，有台北市政府令影本在卷可稽（見本
    院卷第152頁），其聲明承受訴訟，並無不合，合先敘明。
  (二)按訴之變更或追加，非經他造同意，不得為之；但請求之基
    礎事實同一、擴張或減縮應受判決事項之聲明者，不在此限
    ，民事訴訟法第463條、第255條第1項第2、3款定有明文。
    又所謂請求之基礎事實同一，係指變更或追加之訴與原訴之
    主要爭點有共同性，各請求利益之主張在社會生活上可認為
    同一或關聯，而就原請求之訴訟及證據資料，於審理繼續進
    行在相當程度範圍內具有同一性或一體性，得期待於後請求
    之審理予以利用，俾先後兩請求在同一程序得加以解決，避
    免重複審理，進而為統一解決紛爭者而言（最高法院91年度
    台抗字第552號裁定意旨參照）。經查：
  1.本件被上訴人於原審主張上訴人未○○○、乙○○、辛○○
    三人分別無權占有坐落台北市○○區○○段4小段202地號土
    地（下稱系爭土地）上、門牌號碼分別為台北市○○區○○
    街131巷6弄3號、10號、13號房屋（下稱系爭3號、10號、13
    號房屋）之行為，而請求渠等返還上開房屋及相當於租金之
    不當得利；惟被上訴人繳納第一審裁判費時，係依照系爭土
    地價值計算訴訟標的，有93年1月16日收據一紙在卷可稽（
    見原審93年度北補字第11號卷第2頁）。嗣於本院審理時追
    加主張未○○○等三人同時無權占有系爭202地號土地如複
    丈成果圖及附圖所示A、F、G部分，被上訴人自得依民法第
    767條規定，訴請未○○○等三人返還如附圖所示A、F、G部
    分土地。則被上訴人於本院追加之訴，仍係就未○○○、乙
    ○○、辛○○是否無權占有之同一基礎事實為請求，訴訟證
    據及資料具有同一性，可於本院審理程序中加以利用，其追
    加合法。
  2.本件被上訴人於原審起訴請求下列上訴人與原審共同被告返
    還自88年1月1日起至92年12月31日止之相當於租金之不當得
    利，及自93年1月1日起至返還房屋之日止相當於租金之不當
    得利：(1)上訴人未○○○與原審共同被告寅○○、午○○、
    巳○○、辰○○、癸○○、丑○○、子○○、潘秋蘭共同返
    還給付不當得利。(2)上訴人戌○○○與原審共同被告謝麗花
    共同返還不當得利。(3)上訴人甲○○與原審共同被告尤昇漢
    、翁振男、陳春萍、翁清輝、翁朱阿杏、翁振發共同返還不
    當得利。(4)上訴人丙○○與原審共同被告柯柏青、柯昭如、
    柯佩君共同返還不當得利。(5)上訴人己○○、戊○○、卯○
    ○、酉○○、申○○、庚○○與原審共同被告壬○○共同返
    還不當得利。(6)上訴人乙○○與原審共同被告莊秀慧共同返
    還不當得利。(7)上訴人辛○○與原審共同被告柯淑女、廖君
    民、廖哲民、廖益民、廖軒民、林文亮共同返還不當得利。
    嗣經原審判決被上訴人全部勝訴，上訴人未○○○、寅○○
    、午○○、巳○○、辰○○、癸○○、丑○○、子○○、潘
    秋蘭、戌○○○、謝麗花、乙○○、莊秀慧、辛○○、柯淑
    女、廖君民、廖哲民、廖益民、廖軒民聲明不服提起上訴後
    ，經本院前審依共同給付平均結果判命本件上訴人未○○○
    等12人應返還被上訴人相當於租金之部分不當得利，而駁回
    被上訴人其餘請求。嗣被上訴人就其部分敗訴部分聲明不服
    提起上訴，經最高法院發回更審後，被上訴人復於本院擴張
    聲明請求本件上訴人未○○○等12人應返還相當於租金之不
    當得利如附表一、二內「被上訴人於本院擴張聲明」欄所示
    金額，程序應屬合法。又被上訴人已按請求返還土地價額繳
    納裁判費，則其附帶請求返還相當於租金之不當得利，無庸
    再納裁判費，核先敘明。
  (三)原審認定上訴人及原審共同被告等共38人無權占有房屋而受
    有不當得利，判命上訴人等共38人應分別返還房屋及相當於
    租金之不當得利並加計法定遲延利息後，茲分述本件已確定
    部分如下：
  1.原審共同被告陳春萍、林文亮等二人就其敗訴部分，未據聲
    明不服，已告確定。
  2.上訴人尤昇漢、翁振男、翁清輝、翁朱阿杏、翁振發、柯柏
    青、柯昭如及柯佩君等八人未依限繳納第二審裁判費，本院
    前審已於94年10月18日裁定駁回上訴確定。
  3.本院前審認為戌○○○、甲○○、丙○○、卯○○、酉○○
    、申○○、陳麗蓉無權占有房屋，應返還房屋及相當於租金
    之不當得利予被上訴人，至於上訴人未○○○、乙○○、辛
    ○○雖無權占有系爭房屋，惟被上訴人對渠等之所有物返還
    請求權已罹於時效，不負返還房屋義務，但負有返還相當於
    租金之不當得利義務；己○○及戊○○雖無權占有房屋，但
    已返還予被上訴人，然仍負有返還相當於租金之不當得利義
    務；至於寅○○、午○○、巳○○、辰○○、癸○○、丑○
    ○、子○○、潘秋蘭、謝麗花、壬○○、莊秀慧、柯淑女、
    廖君民、廖哲民、廖益民、廖軒民為占有輔助人，並非占有
    人，不負返還房屋義務，亦不負返還相當於租金之不當得利
    義務。而被上訴人就其對潘秋蘭、謝麗花、莊秀慧、柯淑女
    、廖君民、廖哲民、廖益民、廖軒民等八人敗訴部分，未據
    聲明不服，已告確定。
  4.被上訴人就本院前審判決其對上訴人與寅○○等20人請求敗
    訴部分，聲明不服提起第三審上訴，經最高法院判決就被上
    訴人請求癸○○、丑○○遷讓返還房屋部分、及駁回被上訴
    人請求上訴人與寅○○等20人返還相當於租金之不當得利部
    分廢棄發回，並駁回被上訴人請求未○○○、寅○○、午○
    ○、巳○○、辰○○、子○○、己○○、戊○○、壬○○、
    乙○○、辛○○遷讓返還房屋部分之請求確定。
  5.被上訴人於97年2月14日具狀對上訴人寅○○、午○○、巳
    ○○、辰○○、癸○○、丑○○、子○○、壬○○等八人撤
    回起訴，有聲請狀可稽（見本院卷第100頁）。
  6.是本院所應審判之範圍，僅為被上訴人請求上訴人未○○○
    、乙○○、辛○○、戌○○○、甲○○、丙○○、己○○、
    戊○○、卯○○、酉○○、申○○、庚○○返還相當於租金
    之不當得利部分（含擴張聲明部分），及被上訴人追加請求
    未○○○、乙○○、辛○○返還無權占有系爭202地號土地
    如附圖所示A、F、G部分。
  (四)上訴人戌○○○、甲○○、丙○○、己○○、戊○○、卯○
    ○、酉○○、申○○、庚○○未於言詞辯論期日到場，核無
    民事訴訟法第386條各款所列情形，爰依被上訴人之聲請，
    就此部分由其一造辯論而為判決。
二、被上訴人起訴主張：系爭202地號土地為被上訴人管理之台
    北市有土地，被上訴人並於其上建有宿舍一批（下稱系爭房
    屋），未辦理所有權第一次登記，於49年至53年間分配予被
    上訴人之職員使用；嗣原配住之職員辦理退休後未返還予被
    上訴人，亦有轉借或轉租他人之情形，致上訴人等無權占用
    如附表四所示房屋而拒不返還等情，爰依民法第767條及第
    179條規定，求為命上訴人未○○○、乙○○、辛○○、戌
    ○○○、甲○○、丙○○、己○○、戊○○、卯○○、酉○
    ○、申○○、庚○○返還如附表一、二內「被上訴人於原審
    訴之聲明」欄所示相當於租金之不當得利並加計法定遲延利
    息之判決（超過上開請求部分，業經歷審判決確定﹝詳如前
    述﹞；上開不當得利部分請求，原審判決被上訴人勝訴，上
    訴人就其敗訴部分聲明不服提起上訴）。被上訴人並於本院
    審理中對本件上訴人未○○○等12人擴張聲明請求應返還被
    上訴人如附表一、二內「被上訴人於本院擴張聲明」欄所示
    相當於租金之不當得利，並追加求為命上訴人未○○○、乙
    ○○、辛○○分別返還系爭202地號土地如複丈成果圖及附
    圖所示A、F、G部分之判決。另答辯聲明：上訴駁回。
三、上訴人未○○○、乙○○、辛○○則以：上訴人等或渠等之
    被繼承人原於台北市○○路○段107巷附近土地內興建違建，
    至49年間台北市政府擬於該地闢建信義市場，為遷移該土地
    上違建戶，乃依「台北市舊有違章建築拆除救濟辦法修正案
    」之規定，按房屋面積撥款救濟上訴人等，總金額共新台幣
    （下同）70萬元，上訴人等即於49年5月間起，陸續遷入系
    爭土地上各人出資自建房屋居住，被上訴人請求返還系爭房
    屋及土地，即屬無據。又上開救濟金因遲未發放，被上訴人
    以該救濟金用作拆遷戶即上訴人等購買系爭土地之用，然未
    將系爭土地之所有權移轉登記予上訴人等，卻逕登記為台北
    市所有，惟系爭土地既本應屬上訴人等所有，自無不當得利
    之情事。且上訴人以行使地上權之意思，占有系爭土地逾20
    年，已符合時效取得地上權之要件，應屬有權占有。另被上
    訴人請求上訴人未○○○等12人返還之不當得利金額顯然過
    高等語，資為抗辯。並上訴及答辯聲明：(一)原判決不利於上
    訴人部分除已確定部分外廢棄。(二)上廢棄部分，被上訴人在
    第一審之訴及假執行之聲請並追加、擴張之訴均駁回。至於
    其餘上訴人則未提出任何答辯。
四、兩造不爭執之事實：
  (一)系爭土地登記為台北市所有，被上訴人為管理機關，由上訴
    人等各自占用如附表四及複丈成果圖及附圖所示土地及房屋
    ，並均設定戶籍於系爭房屋，惟其中上訴人己○○、戊○○
    於88年6月22日遷入、於90年11月19日遷出系爭房屋，又上
    訴人卯○○係於90年11月19日遷入、92年2月14日遷出系爭
    房屋，上訴人劉欄枝、申○○、庚○○均係於90年11月22日
    始遷入系爭房屋，上訴人卯○○係於90年11月19日始遷入系
    爭房屋，有系爭土地登記謄本及戶籍謄本為證（見原審93年
    度北補字第11號卷第18頁、93年度重訴字第206號卷第157、
    162、163、166、170至172、175至178頁、本院前審卷二第
    228至229、275頁）。
  (二)系爭房屋價值經訴外人宏大不動產顧問股份有限公司鑑定結
    果如附表五所示，有該公司鑑定報告節本一份可稽（見原審
    93 年度北補字第11號卷第21頁）。
五、兩造爭執要點為：(一)上訴人等是否無權占有附表四所示房屋
    ？被上訴人請求上訴人等返還相當於租金之不當得利（含擴
    張聲明部分），有無理由？(二)上訴人未○○○、乙○○、辛
    ○○是否無權占有如複丈成果圖及附圖所示A、F、G部分之
    土地？被上訴人請求上訴人等三人返還上開土地，有無理由
    ？茲就兩造爭點及本院得心證理由分述如下：
  (一)上訴人等無權占有附表四所示房屋，被上訴人得請求上訴人
    等返還相當於租金之不當得利：
  1.無權占有部分：
  (1)經查前台北市警察局衛生大隊曾於民國40年代計畫拆除大安
    焚化爐，為安置衛生大隊隊員，而由台北市政府以專款購買
    系爭202地號土地並興建系爭宿舍，故台北市政府向訴外人
    即土地所有人陳鐵等人以每坪290元，總價37萬9,154元之價
    格買受系爭土地。且前台北市警察局衛生大隊並於48年10月
    17日檢同土地所有權狀等文件致函台北市政府財政局表示：
    「查大安焚化爐奉令拆除，現住本隊之員工，奉撥專款購地
    建屋配住，經於8月25日購妥……所有之……土地業已訂立
    合約，茲以大安爐改建市場工程亟待進行，現住戶亟需遷出
    ，所需建房工程工務局正在發包中，惟該項土地尚須辦妥所
    有權移轉登記手續……敬請賜早辦理以便使用。」而系爭房
    屋購建經費來源，係由台北市政府於49年度歲入、歲出第一
    次追加減預算案中編列衛生大隊隊員宿舍新建工程費69萬
    5,634元，又台北市政府財政局承辦人員於49年5月9日簽呈
    擬稿函覆租賃戶蕭德侯等人准予按違章建築拆除救濟辦法給
    予救濟，此外台北市政府49年度總決算書附件即施工（工作
    ）計畫實施狀況表亦載明衛生大隊隊員宿舍新建工程實施進
    度百分之百。嗣系爭土地於50年10月13日經登記所有權人為
    台北市，管理者為台北市政府環境保護局，登記原因為買賣
    ，有土地登記謄本、土地買賣合約及上開公文書等影本在卷
    可稽（見原審93年度北補字第11號卷第18 頁、原審卷第217
    至226頁）。是據此足證系爭房屋確由被上訴人出資興建，
    被上訴人並未提供系爭土地予上訴人等人或其前手興建房舍
    居住。故上訴人雖提出49年5月11日剪報、行政院退除役官
    兵輔導委員會49年6月函台北市警察局查明衛生隊員孫玉亭
    陳情函、台北市議員柯景昇緊急質詢「系爭土地非被上訴人
    於49年以後所購得」稿件等影本（見原審卷112頁至114頁）
    ，辯稱系爭房屋並非被上訴人所建造云云，即不可採。
  (2)上訴人又辯稱：依台北市政府48年度至52年度工程預算說明
    附件中，關於49年度(二)公有建築項次(7)為「衛生大隊五分埔
    員工宿舍新建  (33.02平方公尺）」；50年度(二)公有建築項
    次(10)則為「衛生大隊隊員宿舍新建（81平方公尺）」，合計
    114.02平方公尺（見原審卷116頁），然系爭房屋經原審囑
    託台北市大安地政事務所實施測量結果面積合計達521平方
    公尺，若加上被上訴人另案請求返還房屋面積325平方公尺
    ，其面積遠大於台北市政府於49年所興建之隊員宿舍面積
    356.4平方公尺，足證49年、50年間之宿舍新建工程與系爭
    建物無涉，台北市政府並非系爭建物之原始起造人云云。惟
    系爭房屋自49年間建竣迄今，已歷時四十餘年，原配住人或
    其後手或上訴人均有擅自增建附屬建物附合於系爭房屋之情
    形，此為兩造所不爭執，因此僅憑系爭房屋前後面積不盡相
    同一節，並不足以證明系爭房屋並非被上訴人於49年間建竣
    。從而被上訴人主張原始取得系爭房屋所有權，並於49年間
    至53年間分配予伊之職員使用，嗣原配住之職員辦理退休後
    未返還予伊，亦有轉借或轉租他人之情形，致系爭房屋現由
    上訴人無權占用，應屬可信。
  2.不當得利部分：
  (1)按請求返還不當得利，其得請求返還之範圍，應以對方所受
    之利益為度，故無權占有他人房屋及土地，可能獲得相當於
    租金之利益，應屬社會通常之觀念。又城市地方房屋之租金
    ，以不超過土地及其建築物申報總價年息10%為限，並為地
    租所準用，為土地法第97條第1項、第105條所明定。而所謂
    土地價額係指法定地價，公有土地之法定地價則係指公告地
    價。經查系爭房屋位於台北市○○街131巷內，在台北市立
    大安國民小學後方，上訴人未○○○等人均將之供作為住家
    使用，非屬工商繁榮地區○道路略嫌狹小，且附近均為數十
    年之違章建築等情形，業據上訴人陳明在卷（見本院前審卷
    一第106頁），復為被上訴人所不爭執。從而本院審酌上述
    一切情狀，認上訴人等人占用系爭房屋及土地所受相當於租
    金之利益，依台北市市有土地暨房屋出租租金計收基準第三
    條及台北市政府公有財產管理注意事項第三條規定，按如附
    表五所示系爭土地申報地價之年息5%及系爭房屋現值之年息
    10%計算，尚屬適當。上訴人辯稱應依系爭土地申報地價及
    房屋現值之年息3%計算云云，並不可採。從而按上訴人等人
    占有系爭房屋及土地之面積，分別計算其應返還上訴人自88
    年1月1日起至92年12月31日止相當於租金之不當得利，及自
    93年1月1日起至返還房屋之日止每月應返還上訴人相當於租
    金之不當得利如附表一、二內「本院判決結果」欄Ａ、Ｂ部
    分所示。
  (2)至於上訴人等人雖又辯稱：被上訴人將原應發放予上訴人之
    違章建築拆除救濟金用以購買系爭土地，卻未將系爭土地所
    有權移轉登記為上訴人所有，但因系爭土地本應為上訴人所
    有，故上訴人占有系爭房屋並無不當得利云云。惟系爭土地
    確為被上訴人所有，已如前述，且不動產物權，依法律行為
    而取得者，非經登記，不生效力（民法第758條規定參照）
    ，其又不能舉證以實其說，從而上訴人等人既未經登記而取
    得系爭土地所有權，其占有系爭土地即為無權占有，因此即
    受有相當於租金之不當得利。是上訴人此部分所辯，並不可
    取。
  (二)上訴人未○○○、乙○○、辛○○無權占有如複丈成果圖及
    附圖所示A、F、G部分之土地，被上訴人得請求上訴人等三
    人返還上開土地：
  1.按所有人對於無權占有或侵奪其所有物者，得請求返還之，
    民法第767條前段定有明文。又土地與其上建物係屬二個不
    同之客體，是土地上之建物不能拆除之利益，不當然及於土
    地。亦即地上建物縱有法律上原因或事實上之障礙而未能拆
    除，惟與是否應交付土地或返還土地，係屬二事，法院仍應
    就交付土地或返還土地是否有理由，予以審究（最高法院87
    年台上字第1447號判決意旨參照）。經查被上訴人買受系爭
    202地號土地後於50年10月13日登記取得所有權，已如前述
    ，而上訴人未○○○、乙○○、辛○○占有如複丈成果圖及
    附圖所示A、F、G部分之土地，並未舉證證明其有何正當權
    源，即為無權占有，是被上訴人依上開規定請求上訴人未○
    ○○、乙○○、辛○○返還上開土地，即屬有據。從而被上
    訴人對於上訴人未○○○、乙○○、辛○○就附表四所示房
    屋之返還請求權，雖因系爭房屋未辦理所有權第一次登記，
    而有民法第125條消滅時效之適用，因此經本院前審判決被
    上訴人此部分請求敗訴確定；惟上訴人未○○○、乙○○、
    辛○○既無權占有系爭土地，且被上訴人對於該等上訴人就
    系爭土地之返還請求權，並無民法第125條消滅時效規定之
    適用（司法院釋字第107號解釋意旨參照），則被上訴人就
    返還系爭土地部分之請求，自屬有據，不因返還系爭房屋部
    分之請求無理由而異，附此敘明。
  2.次按土地占有人主張以行使地上權之意思而占有，並因時效
    取得地上權者，依民法第772條準用第769條及第770條之規
    定，亦僅得請求登記為地上權人而已，並非即取得地上權，
    在其未依法登記為地上權人之前，自不能本於地上權之法律
    關係，向土地所有人有所主張而認其非無權占有。經查上訴
    人未○○○、乙○○、辛○○辯稱系爭土地應屬其等所有，
    已如前述，則上訴人等人即無可能同時主張以行使地上權之
    意思而占有系爭土地。且縱使上訴人等人以行使地上權之意
    思而占有系爭土地，惟依照上述說明，亦僅得請求登記為地
    上權人而已，尚不得據此而向被上訴人主張有權占有。況上
    訴人等並未於被上訴人起訴前聲請為地上權登記並經地政機
    關受理，本院無從為其有利之審判（最高法院80年第2次民
    事庭會議決議要旨參照）。是上訴人此部分所辯，並不足採
    。
六、綜上所述，被上訴人依民法第179條規定，請求上訴人等人
    返還如附表一、二內「本院判決結果」欄Ａ、Ｂ部分所示相
    當於租金之不當得利，為有理由，應予准許。原審判命上訴
    人等共同返還不當得利，核無違誤，惟就上訴人等各別應給
    付之金額，則應平均分擔之，爰更正原判決主文第二項上訴
    人部分所示金額如附表一、二內「本院判決結果」欄Ａ部分
    所示金額。上訴意旨指摘原判決此部分不當，聲明廢棄，為
    無理由，應駁回其上訴。又被上訴人對上訴人等人為聲明之
    擴張如附表一、二內「被上訴人於本院擴張聲明」欄所示，
    於附表一、二所示「本院判決結果」欄Ｂ部分範圍內為有理
    由，併應准許。逾該部分之請求為無理由，應予駁回。另被
    上訴人並依民法第767條規定，追加請求上訴人未○○○、
    乙○○、辛○○返還如複丈成果圖及附圖Ａ、Ｆ、Ｇ所示土
    地，為有理由，應予准許。
七、本件事證已臻明確，兩造其餘之攻擊、防禦方法，核與判決
    結果不生影響，毋庸逐一論列，併此敘明。
八、據上論結，本件上訴人上訴為無理由，被上訴人擴張之訴為
    一部有理由，一部無理由，追加之訴為有理由。依民事訴訟
    法第449條第1項、第450條、第463條、第79條、第85條第1
    項但書，判決如主文。
中    華    民    國    97    年    8     月    12    日
                  民事第七庭
                        審判長法  官  鄭三源
                              法  官  王聖惠
                              法  官  邱  琦
正本係照原本作成。
如不服本判決，應於收受送達後20日內向本院提出上訴書狀，其
未表明上訴理由者，應於提出上訴後20日內向本院補提理由書狀
（均須按他造當事人之人數附繕本）上訴時應提出委任律師或具
有律師資格之人之委任狀；委任有律師資格者，另應附具律師資
格證書及釋明委任人與受任人有民事訴訟法第466條之1第1項但
書或第2項（詳附註）所定關係之釋明文書影本。
中    華    民    國    97    年    8     月    13    日
                              書記官  廖艷莉
附註：
民事訴訟法第466條之1（第1項、第2項）：
對於第二審判決上訴，上訴人應委任律師為訴訟代理人。但上訴
人或其他法定代理人具有律師資格者，不在此限。
上訴人之配偶、三親等內之血親、二親等內之姻親，或上訴人為
法人、中央或地方機關時，其所屬專任人員具有律師資格並經法
院認為適當者，亦得為第三審訴訟代理人。


司法院資訊處製作；財團法人民間司法改革基金會備份。
